【裁判字號】    96,上更(一),651
【裁判日期】    970612
【裁判案由】    殺人等
【裁判全文】
臺灣高等法院刑事判決             96年度上更(一)字第651號
上  訴  人
即  被  告  甲○○
                    （另案於台灣台北監獄執行中）
選任辯護人  許卓敏律師
            邱群傑律師
上列被告因殺人等案件，不服臺灣臺北地方法院95年度重訴緝字
第8號，中華民國95年12月26日第一審判決（起訴案號：臺灣臺
北地方法院檢察署93年度偵字第19331號），提起上訴，經判決
後，由最高法院發回更審，本院判決如下：
    主  文
原判決撤銷。
甲○○幫助殺人，累犯，處有期徒刑陸年。
    事  實
一、甲○○綽號（「志文」）前於民國（下同）87年間，因竊盜
    案件，經本院以87年度上訴字4803號判決判處有期徒刑七月
    確定，於88年9月25日執行完畢。復因明知「天道盟」之分
    支「太陽會」，係以破壞社會秩序、危害他人生命、身體、
    自由、財產等犯罪為宗旨，而為3人以上，有內部管理結構
    ，具有「集團性」、「常習性」、「脅迫性」、「暴力性」
    之犯罪組織，仍於91年2月初某日，在臺北市○○○路某不
    知名KTV包廂內，在「太陽會」捍衛隊隊長曾盈富之主持下
    ，與鐘君平、李興隆、黃昌泰及楊榮錦等人，共同宣誓成為
    「太陽會」之「第2代虎」成員之參與犯罪組織犯行，經本
    院以93年度上訴字第1696號判決判處有期徒刑5月，並應於
    刑之執行完畢或赦免後令入勞動處所強制工作3年確定在案
    。
二、甲○○因參與前開犯罪組織，明知乙○○（綽號「雍正」、
    「阿周」）為「太陽會」護法（乙○○於90年間，在柬埔寨
    金邊市，受會長蘇倫養、副會長吳錫聰、梁瑞文等人之邀，
    參與整合重組之「太陽會」，擔任「太陽會」護法職務，受
    蘇倫養、吳錫聰指揮，維護「太陽會」幫規，約束幫眾服從
    組織上級成員及遵從幫規，而由組織內部各區組長及成員對
    外從事各種暴力性、脅迫性不法行為之參與犯罪組織犯行，
    已經臺灣基隆地方法院以93年度重訴字第7號判決判處有期
    徒刑2年，並應於刑之執行完畢或赦免後令入勞動處所強制
    工作3年確定在案），且相互熟識。
三、緣乙○○因與閻當利有債務糾紛積有宿怨（閻當利於89年間
    為經營賭場生意，邀友人方世祥合夥，方世祥再轉邀當時人
    在柬埔寨之乙○○出資入股，乙○○乃籌資新台幣（下同）
    300萬元交由方世祥轉交閻當利作為投資開設賭場之用；詎
    未幾方世祥因故遭人槍殺身亡，乙○○見賭場生意不成，乃
    向閻當利索討該筆300萬元款項，未料閻當利矢口否認有該
    筆債務，並揚言若再催討該債務將對乙○○不利，乙○○為
    此心生不滿），乙○○於91年1月間入境後，即亟思找尋閻
    當利索討債款，乃自不詳姓名年籍人處取得方世祥所遺留之
    制式九○手槍1把及子彈若干發，於91年2月1日下午持該槍
    並填妥子彈後，準備前往台北縣永和市○○街閻當利住處找
    閻當利質問並索討債款，並為使事後有人接應順利逃離現場
    ，先以電話聯絡甲○○於當日下午4、5時許，至臺北縣永和
    市○○路702巷巷口之「7─11」便利商店門口與其見面，俟
    甲○○於同日下午5時許，騎乘機車到達約定地點後，乙○
    ○為避免身分敗露，乃囑咐甲○○在便利商店前等候其返回
    後搭載乙○○離開現場，且勿騎自己機車，想辦法找到另輛
    機車騎用。甲○○明知乙○○前開囑咐顯然係為掩視即將從
    事之不法行為，避免事後因甲○○騎乘自己機車接應其離開
    現場途中可能敗露身分而遭查獲之掩視犯罪之舉，詎甲○○
    仍基於幫助乙○○之犯意，依其囑咐騎乘機車在前開便利商
    店前等候接應乙○○。
四、嗣乙○○即隻身步行前往台北縣永和市○○街88巷83之1號
    前停車場，再轉往台北縣永和市○○街74巷銜接停車場入口
    處附近等候。嗣於同日下午5時38分，閻當利自其住處出門
    沿台北縣永和市○○街74巷往停車場步行時，乙○○即持預
    藏之手槍對準閻當利，並質問閻當利究竟何時還錢，閻當利
    撂下狠話對乙○○稱：「卒仔，有種你就開槍，否則被我抓
    到你就知道死」等語並向前走近，乙○○頓萌殺意，決意痛
    下殺手非致閻當利於死地不可，乃持槍首先對閻當利胸腹間
    開槍射擊，隨後接續朝其腰部以上之頭、頸、胸、腹、手部
    接連共射擊九槍（閻當利共身中8槍，包括左側頭部於左眼
    眉兩槍、左耳1槍、左側面即左髮際1槍、胸部於左乳頭部及
    胸骨體左側第4、5肋骨間各1槍，右腰際1槍及左手臂外側1
    槍），致閻當利因腦部貫穿槍傷及腹肝臟貫穿傷導致中樞神
    經衰竭而死亡（乙○○犯殺人罪，業經臺灣基隆地方法院以
    93年度重訴字第7號判決判處有期徒刑12年確定在案）。乙
    ○○開槍行凶後，即快步跑至台北縣永和市○○路702巷巷
    口與甲○○會合，甲○○即基於幫助乙○○迅速逃離現場之
    犯意，騎乘機車搭載乙○○往台北市方向逃逸，途經中正橋
    後下引道，乙○○先行下車另搭乘計乘車離開去，並將行凶
    所用之手槍及所餘子彈均丟棄於台北縣淡水鎮之海邊而滅失
    。乙○○旋於翌日即同年月2日持偽造之「陳連雍」護照搭
    機離境，甲○○則經曾盈富之介紹及安排，於同年月3日搭
    機離境前往「太陽會」位在柬埔寨之據點「名仕桑拿三溫暖
    」擔任總務乙職。嗣乙○○於92年3月14日因持有假護照為
    中國大陸珠海公安單位查獲後羈押至93年2月20日，經遣送
    至澳門交由內政部警政署刑事警察局人員於同日押解回台後
    ，乙○○在臺灣基隆地方法院檢察署93年度偵緝字第48號組
    織犯罪條例等案偵查中，尚未發現本案犯罪嫌疑人前，於93
    年3月10日下午4時25分向檢察官自首其殺害閻當利犯行，並
    接受裁判而查悉上情。
五、案經臺北縣政府警察局永和分局報告臺灣基隆地方法院檢察
    署檢察官呈請臺灣高等法院檢察署檢察長令轉臺灣臺北地方
    法院檢察署檢察官偵查起訴。
    理  由
壹、證據能力之認定部分：
一、被告甲○○於警詢時及偵查中之供述有證據能力：
  (一)按被告之自白，非出於強暴、脅迫、利誘、詐欺、疲勞訊問
    、違法羈押或其他不正之方法，且與事實相符得為證據。被
    告陳述其自白係出於不正之方法者，應先於其他事證而為調
    查，刑事訴訟法第156條第1項、第3項前段分別定有明文。
  (二)被告甲○○於原審辯稱：「我在警局製作筆錄，如果沒有說
    到他們想要的答案，警察就會中斷錄音製作筆錄，加上當時
    我父親生病，我太太也剛生產完，我急著趕快回家看家人，
    才迫於情勢按照他們的意思作筆錄」，「因為警察會刁難我
    ，所以我在檢察官那裡時，就按照警詢筆錄上面所記載的來
    說，也不是按我真正的意思來回答檢察官，所以我在警詢中
    陳述槍聲及偷車部分並不是真實的」云云。被告辯護人亦指
    被告警詢時之供述無證據能力云云。惟查被告甲○○確於91
    年2月1日下午經乙○○電話聯絡，要其至臺北縣永和市○○
    路702巷巷口之「7─11」便利商店見面，並於同日下午5時3
    8分後，由其騎乘機車搭載乙○○離開，嗣於同月3日搭機前
    往柬埔寨等節，業據其於原審及本院準備程序暨審理時供承
    不諱（見原審卷第13頁反面），核與其於警詢時及偵查中自
    白之情節大致相符（其於警詢時供述：「跟乙○○認識是在
    當完兵之後到台北市○○區○○街『富城俱樂部』上班，經
    由曾盈富介紹認識的，我們平日會在餐敘或喝酒場合碰面，
    私下偶而會聯絡」，「我原本在家睡覺，後來他（指乙○○
    ）打電話給我，他叫我到臺北縣永和市一家「7─11」便利
    商店找他，……我當時就騎1部機車過去」，「見面後，乙
    ○○要我先到附近偷一部機車後，再回到這裡來找他，我就
    到附近路旁用我自己的機車鑰匙去偷了一部黑色125cc的重
    機車（廠牌及號碼我忘了），再回到「7─11」便利商店門
    口等乙○○……」，「他沒有告訴我原因，他只說他要去找
    人，等一會他來時，要我載他離開」，「我在超商大約等候
    4、50分鐘左右，才看到他以小跑步方式過來，……說『走
    ，來跑』（台語發音），當時他叫我從超商右轉往中正橋方
    向離開，他向我說他要坐計程車先走，所以過了中正橋之後
    ，……他就攔了一部計程車先走」，「我是在91年2月3日早
    上搭機前往柬埔寨，就一直待在國外，直至92年10月3日才
    返國」等語（見臺灣基隆地方法院檢察署93年度偵字第1190
    號卷第7至9頁、第15至18頁）；其於偵查中供述：「乙○○
    是曾盈富在台北市○○街48號10樓介紹我認識的，當時我在
    那裡當服務生，後來我知道乙○○是太陽會的人」，「當天
    我在睡覺，乙○○一直打電話找我，他是太陽會的幹部，他
    打電話給我，我不敢不去，也不敢問原因，他叫我騎機車到
    永和一家『7─11』等他，我到達之後，未看見他人，約幾
    分鐘之後，他走過來跟我說，叫我先想辦法去找一部機車，
    我就去偷一輛機車，是125cc的，我不知品牌，偷完後叫我
    在『7─11』等他，說完後，他又離開了，我偷完機車後就
    回來『7─11』等他，約4、50分鐘後，他就跑過來，坐上我
    騎的機車，說叫我走，到了中正橋之後，他就下車，並叫我
    離開，他說他要坐計程車離開」等語（見臺灣基隆地方法院
    檢察署93年度偵字第1190號卷第184頁反面至185頁、第211
    頁、第221頁））。且依其於警詢時及偵查中均否認知悉乙
    ○○殺害閻當利乙節，並就其與乙○○如可相識，因乙○○
    係「太陽會」幹部，不敢違背乙○○意思而依其要求至前開
    便商店前見面，及於乙○○要其想辦法找到另一部機車以便
    搭載乙○○離開現場等情觀之（其於警詢時供述：「（問：
    他約你到台北縣永和見面有無說明何事？）……他當時沒有
    跟我說明是為何事」，「（問：你跟乙○○見面之後，他有
    無向你說明是何事？）他叫我在那一家『7─11』便利商店
    門口等他一下，他向我說『他要去找朋友』，等一下就回來
    」，「（問：乙○○叫你偷機車及叫你在該處等他，有無告
    訴你原因？）他沒有告訴我原因，他只說他要去找人，等一
    會他來時要我載他離開」，「（問：乙○○槍殺閻當利前，
    你是否知情？）當天是乙○○臨時打電話叫我過去的，事先
    我不知情，我是第2天看到新聞報導後，才知道乙○○當時
    是去槍殺閻當利」，「（問：乙○○在台北縣永和市○○路
    與你見面會合時，指示你偷一部機車供脫離現場使用，又閻
    當利命案發生後，你隨即於2日後就出國，很明顯你有參與
    此案，你作何解釋？）乙○○是臨時叫我到現場的，且指示
    我偷機車時也沒告訴我是何用途，另我出國一事，是事先曾
    盈富就安排妥當的，所以我根本是在不知情的狀況下參與的
    ，若我知道乙○○當時叫我過去是去槍殺閻當利，我一定會
    藉故離去，因為我與閻當利根本沒有利害、仇恨關係，與他
    也不熟，連他的面貌我也不曾看過，如何從事此事」，「（
    問：當時你前往台北縣永和市○○路與乙○○會合時，已經
    有騎乘你自己的機車，乙○○卻指示你去偷機車來待命及事
    後載他離去，而不使用你自己機車載他離去，很明顯就是要
    作不法用途且顯見槍殺閻當利一案你事先知情，你作何解釋
    ？）因為乙○○在太陽會裡輩份比我高，所以他指示我去偷
    車，我當然就要聽他的命令去偷車，且我也不敢過問要我去
    偷車是何用途」，「（問：那你當時心裡認為乙○○要你偷
    車是何原因？）我想乙○○要我去偷機車一定不會有什麼好
    事，但是不知道他會去犯下槍殺閻當利的命案」，「（問：
    你前述聽到槍響後，約1、2分鐘才見到乙○○用小跑步的方
    式跑來叫你用偷來的機車載他離去，很明顯當時你知道乙○
    ○開槍，那你為何又要載他脫離現場？）當時我知道槍應該
    是乙○○開的，我心裡感到很害怕，但等我回神的時候，他
    已經跑過來跳上我偷來的機車，我沒辦法拒絕他，也無法脫
    身，只好載他離去」等語（見偵卷第7頁反面至8頁、第16頁
    、第18頁、第19至20頁）；其於偵查中供述：「（問：乙○
    ○跑到你機車上前，你有聽到槍聲？）有聽到槍聲，但我不
    知發生什麼事情」，「（問：乙○○為何叫你偷車？我不敢
    問他，他叫我做什麼就做什麼」，「（問：既然聽到乙○○
    開槍，為何還要載他？當時有聽到2、3聲槍聲之後，乙○○
    就跑過來坐上車子，當時我也來不及反應，他已經坐上我的
    車子了，我聽到槍聲，又想到他叫我偷車，我心想剛才的槍
    是他開的，可是他已經坐上車子，我如果叫他下車也來不及
    了」，「（問：機車是乙○○叫你去偷的？還是你自己去偷
    的？）是乙○○叫我自己想辦法去找一輛機車，我就去偷一
    輛」，「（問：對乙○○剛才所述（指乙○○於檢察官詢問
    時供述：『當天我打電話給甲○○叫他來載我，他說他沒有
    車子，我叫他自己想辦法去找一部機車，他可能誤會我叫他
    去偷，我的意思是叫他自己想辦法，如果他會去偷，可能也
    是因為我這一句話去偷，我現在回想起來，他有騎一部車子
    來，我問他車子是誰的，我忘了他跟我講是誰的，我叫他再
    去找一部』等語）有何意見？）我到現場時，他並不知道我
    有騎機車來，他叫我去想辦法找一部機車來，我臨時沒有辦
    法找，所以就去偷」，「（問：為何乙○○打電話給你，你
    就去？）因乙○○是太陽會的幹部，他打電話給我，我不敢
    不去，也不敢問原因」等語（見偵卷第185頁、第211頁、第
    221頁）），顯見被告於警詢時及偵查中所述，除機車來源
    及是否聽聞槍聲外，與其嗣於原審及本院準備程序暨審理時
    所述大致相符，另就對被告不利之處，如是否事先知情、何
    以須另以他人機車搭載乙○○離去及於案發後2日即搭機離
    境等員警詢問，均由被告以一問一答方式，為完整且連續性
    之陳述與說明，並無被告前開所指無法自由陳述，被迫按員
    警意思陳述等情形。
  (三)再被告亦於原審準備程序時供承於警詢及偵訊時並無因被強
    暴、脅迫或其不正方法而為陳述之情形，檢察官亦未有要其
    為與警詢時相同之供述等語在卷（見原審卷第27頁反面）。
    綜上，堪認被告於警詢時及偵查中所為有關乙○○於91年2
    月1日下午以電話與其聯絡，要其至臺北縣永和市○○路702
    巷巷口之「7─11」便利商店與乙○○見面並在便利商店前
    等候，及於同日下午5時38分後，由其騎乘機車搭載乙○○
    離開部分之供述，確係出於任意性，有證據能力。被告前開
    所辯指於警詢時及偵查中之供述非出於任意性，及被告辯護
    人認被告警詢時無證據能力等節，均無足採。
二、證人乙○○於警詢時及偵查中（兼指臺灣基隆地方法院檢察
    署93年度偵字第1190號被告殺人案件及同年度偵緝字第48號
    乙○○組織犯罪條例案件）之供述，有證據能力：按被告以
    外之人於審判外之言詞或書面陳述，除法律有規定者外，不
    得作為證據；又被告以外之人於偵查中向檢察官所為之陳述
    ，除顯有不可信之情況者外，得為證據，刑事訴訟法刑事訴
    訟法第159條第1項、第159條之1第2項分別定有明文。次按
    「刑事審判上之共同被告，係為訴訟經濟等原因，由檢察官
    或自訴人合併或追加起訴，或由法院合併審判所形成，其間
    各別被告及犯罪事實仍獨立存在。故共同被告對於其他共同
    被告之案件而言，為被告以外之第三人，本質上屬於證人，
    為確保被告對證人之詰問權，證人於審判中，應依法定程序
    ，到場具結陳述，並接受被告之詰問，其陳述始得作為認定
    被告犯罪事實之判斷依據，此觀司法院釋字第582、592號解
    釋意旨甚明」（最高法院95年度台上字第2724號判決意旨參
    照）。公訴人認被告係與證人乙○○共同基於殺人之犯意聯
    絡犯下本案，2人係共同正犯之關係，證人乙○○雖未經檢
    察官合併起訴而為本件共同被告，惟其與被告甲○○間仍為
    共同正犯關係，依前開最高法院判決之意旨，被告證人乙○
    ○於警詢時及偵查中以被告身分所為之陳述，對被告甲○○
    而言，均屬被告以外之人於審判外之陳述，雖證人乙○○於
    偵查中之供述未經檢察官命其具結後所為，惟證人乙○○前
    開審判外之陳述，業經原審於審理程序中，經命其依法具結
    後，就其於警詢時及偵查中以被告身分所為之陳述，於原審
    再次詢問，並予被告及辯護人對質詰問之機會（見原審卷第
    44至56頁），既已賦予被告反對詰問權，復查無顯不可信之
    情況，證人乙○○上開審判外之陳述自有證據能力。被告之
    辯護人認證人乙○○於警詢時之供述為審判外供述，偵查中
    之供述未經具結及予被告對質詰問機會，均無證據能力云云
    ，要無足採。
三、按被告以外之人（包括證人、鑑定人、告訴人、被害人及共
    同被告等）於審判外之陳述雖不符刑事訴訟法第159條之1至
    之4等四條之規定，而經當事人於審判程序同意作為證據，
    法院審酌該言詞陳述或書面陳述作成時之情況，認為適當者
    ，亦得為證據；當事人、代理人或辯護人於法院調查證據時
    ，知有刑事訴訟法第159條第1項不得為證據之情形，而未於
    言詞辯論終結前聲明異議者，視為有前項之同意，同法第15
    9條之5定有明文。立法意旨在於傳聞證據未經當事人之反對
    詰問予以核實，原則上先予排除。惟若當事人已放棄反對詰
    問權，於審判程序中表明同意該等傳聞證據可作為證據；或
    於言詞辯論終結前未聲明異議，基於尊重當事人對傳聞證據
    之處分權，及證據資料愈豐富，愈有助於真實發見之理念，
    且強化言詞辯論主義，使訴訟程序得以順暢進行，上開傳聞
    證據亦均具有證據能力。查本件除前述以外，其他下列所引
    用之被告以外之人於審判外之供述或非供述證據，因公訴人
    、被告及其選任辯護人均已於本院準備程序中表示無意見（
    見本院卷第97頁反面），且迄至言詞辯論終結前未再聲明異
    議，而本院審酌上開供述或非供述等證據資料製作時之情況
    ，無不當取供及證明力明顯過低之瑕疵，認以之作為證據應
    屬適當，故揆諸前開規定，認前揭證據資料應有證據能力。
四、另本件認定事實所引用之卷內其餘所有卷證資料（包含文書
    證據、物證等證據），並無證據證明係公務員違背法定程序
    所取得，被告於審判程序中復未於言詞辯論終結前表示異議
    ，均有證據能力，合先敘明。
貳、認定上訴人即被告甲○○犯罪所憑之證據及理由：
一、訊據被告甲○○固於警詢時、偵查中、原審及本院審理時坦
    承於91年2月1日下午4、5時許，接獲「太陽會」成員乙○○
    電話後，依其囑咐至臺北縣永和市○○路702巷巷口之「7─
    11」便利商店與乙○○碰面，見面後，乙○○並要其在便利
    商店前等候，待其返回後搭載其離開，及於同日下午5時38
    分後，乙○○跑回便利商店前，由其騎乘機車搭載乙○○離
    開等事實不諱，惟矢口否認有何幫助殺人之犯行，辯稱伊事
    先並不知道乙○○要槍殺閰當利乙事，當日乙○○來電僅要
    伊至上開便利商店碰面並等候其找朋友回來後載其離開，並
    未告知係為何事，伊於案發後始從報導知悉閰當利遭槍殺乙
    事，且當天伊亦未竊取任何機車搭載乙○○離開，而係騎乘
    自己機車載乙○○離開，至伊於案發後2天搭機離境前往柬
    埔寨工作，係案發前即已決定，並非逃匿云云。經查：
  (一)被告甲○○於91年2月初某日，在臺北市○○○路某不知名K
    TV包廂內，參與犯罪組織「太陽會」，成為「太陽會」之「
    第2代虎」成員乙節，業經本院於93年9月14日以93年度上訴
    字第1696號判決判處有期徒刑5月，並應於刑之執行完畢或
    赦免後令入勞動處所強制工作3年確定在案，有本院被告前
    案紀錄表在卷可稽，且為被告所不爭執。又乙○○於90年間
    ，在柬埔寨金邊市，參與犯罪組織「太陽會」，擔任該會護
    法乙節，經臺灣基隆地方法院於93年8月25日以93年度重訴
    字第7號判決判處有期徒刑2年，並應於刑之執行完畢或赦免
    後令入勞動處所強制工作3年確定在案，亦有本院前案紀錄
    表在卷可稽，且為本院職務上已知之事項。
  (二)被告甲○○於91年2月1日下午4、5時許，接獲乙○○電話後
    ，依其囑咐至臺北縣永和市○○路702巷巷口之「7─11」便
    利商店與乙○○碰面，見面後，乙○○並要其在便利商店前
    等候，待其返回後搭載其離開，及於同日下午5時38分後，
    乙○○跑回便利商店前，由其騎乘機車搭載乙○○離開等事
    實，業據其於警詢時、偵查中、原審及本院審理時坦承不諱
    （見臺灣基隆地方法院檢察署93年度偵字第1190號卷第7至9
    頁、第15至18頁、第184頁反面至185頁、第211頁、第221頁
    ），核與證人乙○○於警詢時、偵查中及原審審理時供述：
    「（問：這個案子有幾個人參與？）只有我一個人，當時我
    只是叫綽號『志文』的朋友騎摩托車到現場接我」，「我那
    時希望有一部機車可以帶我離開那邊，所以打電話請被告到
    那邊載我」，「我打電話給他後約20至30分鐘就到現場」，
    「我就請被告在那邊等一下，等我出來後就載我到台北去」
    ，「（問：你開槍時，志文的位置在哪裡？）我開槍時，志
    文在巷子口等我，等我開完槍到他那裡時，我叫他發動車子
    載我離開」，「（問：開完槍後，你如何離開現場？）開完
    槍後，我即轉身先以走路方式慢慢離開，等到快接近志文時
    ，我才以跑步方式坐上機車，並要志文朝永和市○○路方向
    疾駛離去」，「（問：你和志文於何處分手？）我和志文騎
    車到中正路橋下後，左轉到一條巷子內，我就跟他說我先回
    去了，我就搭計程車離去」等語相符（見臺灣基隆地方法院
    檢察署93年度偵緝第48號卷第99至100頁、第102至103頁、
    第140頁，原審卷第50至51頁），堪信為真實。
  (三)證人乙○○於偵查中供述：「當天我打電話給甲○○叫他來
    載我，……他有騎一部車子來，我問他車子是誰的，我忘了
    他跟我講是誰的，我叫他再去找一部」等語（見臺灣基隆地
    方法院檢察署93年度偵緝第48號卷第140頁），於原審審理
    時供述：「（問：你有無要他另外再找一部機車？）當天他
    來的時候騎乘了一部他自己的車，我就要他再去找一部車，
    然後在那邊等我一下」，「（問：為何要再找另外一部車？
    ）因為我不想害被告，我怕出了事情會害到他」，「但被告
    有無再去找另外一部車，我不曉得」等語（見原審卷第51頁
    、第55頁），足認證人乙○○特別囑咐被告想辦法再去找另
    一部機車用來搭載其離開現場，勿使用被告原騎來之機車等
    情，係為避免被告騎乘自己機車而洩露身分無疑。至被告究
    係騎乘自己之機車，抑竊得之機車搭載證人乙○○離開現場
    ，雖因被告於警詢時、偵查中、原審及本院審理時之先後供
    述並不一致（其於警詢時先係供述：「當天我騎的機車是家
    裡面所有，……過了中正橋之後，……他就攔了一部計程車
    先走，然後我就騎機車直接回到晉江街家中」等語（見臺灣
    基隆地方法院檢察署93年度偵字第1190號卷第8頁反面），
    繼則供述：「……當時我是騎我自己的機車前往……見面後
    ，乙○○要我先到附近偷一部機車後，再回到這裡來找他，
    我就到附近路旁用我自己的機車鑰匙去偷了一部黑色125cc
    的重機車（廠牌及號碼我忘了），再回到便利商店門口等乙
    ○○……」等語（見上開卷第15至16頁）；於偵查中供述：
    「當天……他叫我騎機車到永和一家『7─11』等他，我到
    達之後，未看見他人，約幾分鐘之後，他走過來跟我說，叫
    我先想辦法去找一部機車，我就去偷一輛機車，是125cc的
    ，我不知品牌，偷完後叫我在『7─11』等他，說完後，他
    又離開了，我偷完機車後就回來『7─11』等他，約4、50分
    鐘後，他就跑過來，坐上我騎的機車，說叫我走，到了中正
    橋之後，他就下車，並叫我離開，他說他要坐計程車離開」
    ，「機車是乙○○叫我自己想辦法去找一輛機車，我臨時沒
    有辦法找，就去偷一輛」等語（見上開偵卷第184頁反面至
    185頁、第211至212頁）；於原審準備程序及審理時供述：
    「當時我是騎乘自己的機車去的，……後來我是用我自己的
    機車載乙○○到中正橋」，「他雖然有要我去找一部車，但
    我沒有去偷車」等語（見原審卷第12頁反面、第59頁）），
    且被告竊取機車乙節，除被告前開供述外，尚查無其他積極
    事證證明確有其事，依刑事訴訟法第156條第2項之規定，而
    不得僅以前開與被告其他供述不符之自白為唯一證據而推斷
    其有竊盜機車之犯行。惟依被告當時甫參與犯罪組織「太陽
    會」成為「第二代虎」成員，且明知證人乙○○為犯罪組織
    「太陽會」幹部，對其囑咐被告想辦法再去找到他輛機車以
    供搭載其離開現場，顯係為從事不法行為，避免事後身分洩
    露之掩視之舉，自有充分之認識，被告騎乘機車在現場等候
    接應乙○○逃離現場，自係基於幫助之犯意，提供乙○○犯
    後逃離現場之事實上助力。
  (四)按刑法上之幫助犯，係以幫助他人犯罪之意思，而參與犯罪
    構成要件以外之行為而成立，而所謂以幫助他人犯罪之意思
    而參與者，係指其參與之原因，僅在助成他人犯罪之實現者
    而言，倘以合同之意思而參加犯罪，即係以自己犯罪之意思
    而參與，則其所為即為共同正犯，而非幫助犯（最高法院27
    年上字第1333號判例意旨參照）。是刑法上之從犯，僅須以
    幫助之意思，對於正犯資以助力為已足（最高法院30年上字
    第1781號判例意旨參照）。故幫助犯對正犯之犯罪行為，並
    不須有犯罪動機存在，僅須對正犯之犯罪行為，予以助力為
    已足。被告明知乙○○要其勿騎用自己機車搭載其離開，係
    為避免身分洩露身分之掩視不法之舉，倘為明哲保身之計，
    如無法及時勸阻，亦應藉故離去，惟其竟仍依其指示在便利
    商店前等候並接應其逃離現場，縱認其對乙○○所從事不法
    行為之認識，僅屬概括而未具體，即就乙○○嗣後萌生殺意
    乙節並無具體認識，惟客觀上仍使乙○○易於實施及完成殺
    人行為，依前開判例意旨所示，仍屬幫助犯無疑。被告以事
    先不知乙○○要槍殺閰當利為由，欲脫免幫助殺人罪責，自
    無可採。況被告於案發後2日即同年月3日即搭機前往柬埔寨
    工作，有被告入出境資料在卷可憑，且被告自承前往柬埔寨
    工作係經曾盈富之介紹，至「名仕桑拿三溫暖」擔任總務乙
    職等語（見偵卷第頁）。查曾盈富係「太陽會」捍衛隊隊長
    ，被告甫於91年2月初某日，在臺北市○○○路某不知名KTV
    包廂內，在曾盈富之主持下參與犯罪組織「太陽會」，成為
    「第2代虎」成員，已如前述，旋於本案案發後2日即91年2
    月3日搭機離境前往柬埔寨，依被告參與犯罪組織「太陽會
    」與前開騎機車等候接應乙○○離開現場之時間接近，及被
    告工作地點「名仕桑拿三溫暖」係「太陽會」位在柬埔寨之
    據點等節觀之，堪認被告係於案發後為免東窗事發，始於「
    太陽會」捍衛隊隊長曾盈富安排下，離境前往柬埔寨，以逃
    避追訴。被告辯稱前往柬埔寨工作係案發前即已決定云云，
    顯不足採。
  (五)又被害人閻當利遭乙○○槍擊致死，除經證人乙○○自首外
    ，並經檢察官督同法醫師相驗並解剖屍體屬實，且有下列證
    據可佐：1.乙○○帶同警方前往案發現場之現場模擬照片計
    20幀（見93年度偵緝字第48號卷第126至131頁、第135至138
    頁）；2.槍擊案發現場照片計52幀（見台北縣政府警察局永
    和分局刑事案件偵查卷宗第103至128頁）；3.被害人閻當利
    遭受槍擊遇害時穿著衣物照片9幀（見前警卷第129至133頁
    ）及解剖相驗照片51幀（見前警卷第133至158頁）；4.台北
    縣政府警察局91年3月25日北警刑字第091002104號函附台北
    縣政府警察局永和分局轄內閻當利命案現場勘察報告乙份及
    被害人傷勢圖（見前警卷第95至102頁、第159頁）：現場
    共發現9顆彈殼，其中被害者身中8槍；被害者身中8槍，
    且所有射入口皆位於腰部以上，其中頭部3槍、頸部1槍、胸
    部2槍、手部1槍及腹部1槍，顯見此次槍擊並非警告性攻擊
    ，而是致命性攻擊；射入出共有8處，依此8槍彈道方向研
    判，編號6（即腹上部靠胸骨處）為平行由前往後射入，應
    為被害者遭槍擊之第1槍；5.法務部法醫研究所（91）法醫
    所醫鑑字第0171號鑑定書（見相驗卷第112至121頁）：死
    者頭部中4槍，左手臂1槍，胸部1槍及腹部2槍，故死者身體
    內共中8槍；由入射口判定均在正面包括左側頭部於左眼
    眉（2槍），左耳（1槍）及左側面即左乳突髮際（1槍），
    胸部於左乳頭部及胸骨體左側第4、5肋骨間各1槍，右腰際
    （1槍）及疑躲避時之左手臂外側（1槍），無正背後之入口
    槍傷；死者之死亡機轉為中樞神經休克，死亡原因為腦部
    貫穿槍傷及腹肝臟貫穿傷，最後因中樞神經衰竭而死亡；6.
    臺灣板橋地方法院檢察署91年3月29日91石字第05112號相驗
    屍體證明書（見相驗卷第123頁）：死者閻當利死亡原因係
    受人伏擊，身體頭、腹、胸受槍擊至少8槍，子彈貫穿腦髓
    及肝臟引起中樞神經休克而死亡；7.內政部警政署刑事警察
    局九十一年三月二十八日刑鑑字第0910025936號槍彈鑑定書
    （見93年度偵字第1190號偵卷第164至179頁）：送鑑彈殼
    9顆（採自永和市○○街88號停車場），認均係已擊發口徑
    9mm制式彈殼，比對結果，其彈底紋痕特徵相符合，認均係
    同一槍枝所擊發；送鑑彈頭2顆（採自死者胸部左側及頭
    頂右側），認均已擊發口徑9mm制式銅包衣彈頭，經比對結
    果，其來復線特徵紋痕相吻合，認係同一槍枝所擊發；送
    鑑彈頭2顆（採自永和市○○街88號停車場及停車場內車號
    GR─6985自小客車前保險桿內），認均係已嚴重變形之口徑
    9mm制式銅包衣彈頭。送鑑彈頭1顆（採自永和市○○街88
    號停車場），認係已嚴重變形之口徑9mm制式彈頭之銅包衣
    。
  (六)綜上所述，被告辯稱事先並不知道乙○○要槍殺閰當利乙事
    ，及伊於案發後2天搭機離境前往柬埔寨工作，係案發前即
    已決定，並非逃匿云云，均屬卸責之詞，不足採信。被告幫
    助殺人犯行，事證已臻明確，犯行洵堪認定。
二、論罪科刑之理由：
  (一)按以自己共同犯罪之意思，事先同謀，而由其中一部分人實
    施犯罪之行為者，均為共同正犯，司法院大法官會議釋字第
    109號解釋可資參照，而此即所謂之「共謀共同正犯」。復
    按現行刑法關於正犯、從犯之區別，係以其主觀之犯意及客
    觀之犯行為標準，凡以自己犯罪之意思而參與犯罪，無論其
    所參與者是否犯罪構成要件之行為，皆為正犯，其以幫助他
    人犯罪之意思而參與犯罪，其所參與者，苟係犯罪構成要件
    之行為，亦為正犯，必以幫助他人犯罪之意思而參與犯罪，
    其所參與者又為犯罪構成要件以外之行為，始為從犯（最高
    法院25年上字第2253號判例意旨參照）。本件被告於接獲乙
    ○○電話後騎乘機車至前開便利商店前與乙○○見面，復於
    乙○○囑咐其勿騎用自己機車時，仍依其囑咐在場等候接應
    ，顯係基於幫助乙○○犯後順利逃離現場之犯意，被告明知
    乙○○係為便利自己犯後逃離現場而命被告騎用他人機車在
    便利商店前等候接應，竟仍基於幫助之犯意，而於乙○○行
    兇後，迅由被告騎乘機車搭載乙○○逃離現場，被告係以幫
    助他人犯罪之意思，實行殺人犯罪構成要件以外之行為，係
    成立殺人罪之幫助犯。公訴意旨認被告係共同正犯，尚有未
    洽。
  (二)按被告行為後，刑法於94年2月2日修正公布、刑法施行法於
    95年6月14四日修正公布，並均於95年7月1日施行，關於本
    案應適用之新舊法，茲比較如下：
  1.修正前刑法第30條第1項規定：「幫助他人犯罪者，為從犯
    」，修正後之刑法第30條第1項則規定：「幫助他人實行犯
    罪行為者，為幫助犯。雖他人不知幫助之情者，亦同」，修
    正前、後刑法第30條第1項就定義幫助犯之文字用詞雖有修
    正，然並未更易幫助犯之認定標準，此修正僅為法理之明文
    化，非屬法律之變更，應無庸依刑法第2條第1項為新舊法有
    利之比較（該條修正理由及最高法院95年第8次刑事庭會議
    決議第5點第2項之意旨參照）。故本件被告所犯之殺人罪不
    論依修正前之刑法第30條第1項，或修正後之刑法第30條第1
    項規定，均構成幫助犯，對被告而言並無有利或不利之情形
    ，自不生新舊法比較之問題，應逕依修正後之刑法第30條第
    1項論以幫助犯，並依同條第2項之規定減輕其刑。
  2.又刑法第2條第1項之規定，係規範行為後「法律變更」所生
    新舊法比較適用之準據法，故被告行為後刑法條文之修正，
    對於被告並無有利或不利之情形者（例如新舊法處罰輕重相
    同，犯罪構成要件亦無寬嚴之別等），即無適用修正後刑法
    第2條第1項之規定比較新舊法適用之問題。查94年2月2日修
    正公布，而於95年7月1日生效實施之新刑法（下稱新刑法）
    第47條雖將舊刑法修正限制為受徒刑之執行完畢，或一部之
    執行而赦免後，5年以內「故意」再犯有期徒刑以上之罪者
    ，始成立累犯。但上述新舊法之規定，對於本件被告「故意
    」犯幫助殺人罪，並無所謂「有利或不利」之情形。依上說
    明，應無適用修正後刑法第2條第1項之規定比較新舊法適用
    之問題（最高法院97年度第1次刑事庭會議決議參照）。是
    本件關於被告成立累犯部分，毋庸依刑法第2條第1項規定
    為新舊法之比較，而應逕依修正後之刑法第47條規定，論以
    累犯。
三、核被告所為，係犯刑法第271條第1項殺人既遂罪之幫助犯。
    公訴人認被告係犯刑法第271條殺人罪之共同正犯，自有未
    洽，惟此僅係犯罪階段認定有誤，不生變更起訴法條之問題
    。被告幫助他人實施犯罪，為幫助犯，應依修正後刑法第30
    條第2項之規定，按正犯殺人罪之刑減輕之。查被告前於87
    年間，因竊盜案件，經本院以87年度上訴字4803號判決判處
    有期徒刑七月確定，於88年9月25日執行完畢，有本院被告
    全國前案紀錄表在卷可稽，被告於受有期徒刑之執行完畢後
    ，5年以內故意再犯本件有期徒刑以上之罪，應依修正後刑
    法第47條第1項之規定，論以累犯，除其中法定刑為死刑、
    無期徒刑部分依法不得加重外，應依該條規定加重其刑。
四、原審經審理之結果，認被告罪證明確，予以論罪科刑，固非
    無見，惟查：(一)被告雖知悉乙○○欲從事不法行為於前，仍
    騎乘機車在現場等候接應便利脫逃，惟依卷存證據，尚無從
    證明其事先有參與謀議，復又未參與殺人犯罪構成要件行為
    ，尚難以單純知悉乙○○將從事不法乙節而論以共同正犯，
    惟被告既在現場騎車接應便利逃逸，係幫助乙○○殺人犯行
    之實現，即為殺人之幫助犯，尚非共同正犯，原審判決認被
    告係殺人罪之共同正犯，自有事實認定錯誤之違誤。(二)被告
    固曾於警詢時及偵查中自白用來搭載乙○○之機車係伊所竊
    得，惟與被告警詢初次供述係騎用自己機車之內容並不一致
    ，復經被告於原審及本院審理時否認有竊取機車犯行，且除
    前開被告前後不一之自白外，此外，公訴人並未提出其他任
    何積極事證證明確有其事，依刑事訴訟法第156條第2項之規
    定，自不得僅以被告前開與其他供述不一之自白為唯一證據
    而推斷其有竊盜機車之犯行。原審以被告未提供車號以供查
    證，及被告竊取機車以供順利接應乙○○逃離現場亦非無事
    理上之可能為由，認不能以無遺失車輛紀錄即認被告未竊取
    機車云云，顯與前述證據法則相違。被告提起上訴，仍執詞
    否認犯罪，並無可採，惟原判決既有前揭可議，即屬無可維
    持，應由本院將原判決撤銷改判。爰審酌被告前因竊盜案件
    ，經本院判處有期徒刑7月確定，於88年9月25日執行完畢，
    猶不知悔改，復於91年2月初某日，參與犯罪組織「太陽會
    」，成為「太陽會」「第2代虎」成員，及明知搭載同為「
    太陽會」成員之乙○○之目的係要接應乙○○犯後逃離現場
    ，竟仍基於幫助之犯意，而於乙○○行兇後，迅由被告騎車
    搭載乙○○逃逸等行為，惡性亦非輕，暨其等所為嚴重危害
    社會治安、犯後未見悔意等一切情狀，量處如主文所示之刑
    ，以資懲儆。
據上論斷，應依刑事訴訟法第369條第1項前段、第364條、第299
條第1項前段、刑法第271條第1項、第30條、第47條第1項，判決
如主文。
本案經檢察官張熙懷到庭執行職務。
中    華    民    國    97    年    6     月    12    日
                  刑事第十四庭   審判長法  官   陳志洋
                                       法  官   蔡聰明
                                       法  官   謝靜慧
以上正本證明與原本無異。
如不服本判決，應於收受送達後十日內向本院提出上訴書狀，其
未敘述上訴之理由者並得於提起上訴後十日內向本院補提理由書
（均須按他造當事人之人數附繕本）。
                                       書記官   高士童
中    華    民    國    97    年    6     月    12    日
附錄：本案論罪科刑法條全文
中華民國刑法第271條
殺人者，處死刑、無期徒刑或十年以上有期徒刑。
前項之未遂犯罰之。
預備犯第一項之罪者，處二年以下有期徒刑。


司法院資訊處製作；財團法人民間司法改革基金會備份。
